【裁判字號】    90,上易,1129
【裁判日期】    901031
【裁判案由】    偽造文書
【裁判全文】
臺灣高等法院高雄分院刑事判決          九十年度上易字第一一二九號
    上  訴  人
    即  被  告  丙○○
    上  訴  人
    即  被  告  乙○○
    共      同
    選任辯護人  吳建勛  律師
                吳賢明
                游雪莉
右上訴人因偽造文書案件，不服臺灣高雄地方法院八十九年度易字第八二五號中華民
國九十年四月廿五日第一審判決（起訴案號：臺灣高雄地方法院檢察署八十八年度偵
字第一五七八六號），提起上訴，本院判決如左：
      主      文
上訴駁回。
      事      實
一、丙○○於民國八十五年間簽發一紙面額新臺幣（下同）二百萬元之支票給予甲○
    ，而該紙支票並由丙○○記載發票日期為八十五年九月二十日。八十五年九月間
    ，丙○○為避免債權人甲○拍賣丙○○名下不動產，乃與其弟乙○○互為犯意聯
    絡，基於概括之犯意，明知渠等間並無抵押權債權債務關係存在，乃先於民國八
    十五年九月十一日，就附表編號（一）所示土地虛偽訂立擔保債權額新臺幣（下
    同）四百八十萬元之抵押權設定契約書，並由不知情之代書施奮展持向臺南縣新
    化地政事務所辦理抵押權設定登記，使該地政事務所之不知情承辦公務員於八十
    五年九月十一日，將該等不實事項登載於其職務上所掌之登記簿冊，足以生損害
    於地政機關對不動產登記事項之公信力及正確性。嗣後，甲○因提示前揭支票不
    獲付款，乃向臺灣臺南地方法院訴請丙○○給付票款之民事訴訟而獲得勝訴判決
    ，甲○並因該判決並於八十六年二月二十日確定而取得執行名義，詎丙○○與乙
    ○○二人於將受強制執行之際意圖損害債權人甲○之債權，乃假藉處分丙○○土
    地持分圖免甲○將來循強制執行程序而對丙○○所有之財產取獲清償，因而又承
    前概括犯意，復將附表編號（二）所示土地，虛偽訂立土地他項權利變更契約書
    ，由不知情之代書施奮展持向前揭地政機關辦理擔保物增加登記事項，而使該不
    知情之地政機關公務員於八十六年四月十五日將上開不實之抵押權擔保物增加登
    記事項，登載於其職務上所掌管之登記簿冊，足以生損害於債權人甲○債權求償
    及地政機關對不動產登記事項之公信力及正確性。其後，丙○○與乙○○又於八
    十六年七月二十四以債務業經清償為由，將附表編號（三）所示之七筆土地抵押
    權辦理塗銷登記，隨即於八十六年九月二日，再就該七筆土地虛偽訂立擔保債權
    額為三百萬元之抵押權設定契約書，由不知情之代書蔡錦榮持向臺南縣新化地政
    事務所辦理抵押權設定登記，使該地政機關內不知情之公務員於八十六年九月三
    日，將該等不實事項登載於其職務上所掌之登記簿冊，足生損害於債權人甲○債
    權之實現及地政機關對不動產登記事項之公信力及正確性。嗣後，丙○○與乙○
    ○間實無借貸關係存在，乙○○乃又出具虛偽之債權部分拋棄證明書，於八十七
    年二月十九日塗銷如附表（四）所示之土地上所為抵押權設定登記，以配合丙○
    ○得以該等土地向康財實業股份有限公司借款五百二十萬元並辦理抵押權設定登
    記。
二、案經甲○向臺灣高雄地方法院檢察署提出告訴而由該署檢察官偵查起訴。
    理  由
一、訊據上訴人即被告丙○○、乙○○均矢口否認有右揭犯行，共同辯稱：丙○○於
    民國八十二、八十三年間實在有向乙○○借款，丙○○從乙○○所有之臺灣土地
    銀行新營分行第000000000000號帳戶領出之金額如下：民國八十二
    年二月二十四日領出一百萬元，同日領出二萬一千四百九十四元，八十二年三月
    二日領出五十萬元，八十二年四月十四日領出四十七萬元，以上有臺灣銀行土地
    銀行新營分行活期儲蓄存款存摺及取款憑條影本可稽。丙○○從乙○○所有之高
    雄縣鳳山信用合作社營業部第00000000000000號帳戶領出金額如
    下：八十二年六月五日領出十九萬元、八十二年六月十二日領出一萬五千元、八
    十二年七月十二日領出一萬五千元、八十二年七月二十四日領出三萬元、八十二
    年八月二十五日領出二萬一千元、八十二年九月六日領出二萬元、八十二年十月
    五日領出二萬五千元、同日領出四萬六千五百元、八十二年十月十二日領出九萬
    元、八十二年十月十八日領出四萬五千元、仟二年十一月二日領出一萬一千元、
    八十二年十一月十日領出三萬元、八十二年十一月十日領出三萬元、八十二年十
    一月十一日領出二萬二千元、同日領出一萬零一百二十三元、八十二年十一月十
    五日領出一萬四千元、八十二年十一月十六日領出八萬元、同日領出十二萬元、
    八十二年十一月二十五日領出一萬三千元、八十二年十二月三日領出五萬元、同
    日領出二萬元、八十二年十二月十七日領出一萬八千五百元、八十二年十二月二
    十九日領出六萬元、八十三年九月十三日領出三萬元，此有高雄縣鳳山信用合作
    社活期存款存摺影本可稽，連同先陸續所借之現金共四百萬元，抵押權設定為四
    百八十萬元，並無使公務員登載不實之情事。丙○○將所借之資金投資購買輔隆
    貨運公司（現改為統全交通公司）經營權一百八十五萬元，停車位租金十年三十
    萬元，辦公設備、押金、流動資產共一百多萬元，經這些年經濟不景氣，被倒了
    二千多萬元，始無力償告訴人甲○之二百萬元債務，八十五年五月十七日以臺中
    縣大里市土地抵押權移轉予告訴人甲○，告訴人之債權已確保，並無損害告訴人
    權益之情事。丙○○於八十二年、八十三年間向乙○○陸續借款四百萬元，奈二
    年多未清償，引起乙○○之妻不滿及恐懼遂要求設定抵押權為擔保，丙○○不得
    已以所有之座落臺南縣安定鄉港子尾七二八之一、七六三之二、一九八二、一九
    八四地號等四筆土地，於八十五年九月間設定四百八十萬元之抵押權，乙○○之
    妻發現丙○○尚有其他土地，故要求再增加土地擔保，丙○○於八十六年四月七
    日再將所有座落前開地段七四九之一、七五０之一、七五０之二地號第三筆土地
    再設定抵押權。八十六年七月間，丙○○陸續清償乙○○一百萬元，故八十六年
    七月二十四日辦理塗銷抵押權，再於八十六年九月二日以上開七筆土地設定抵押
    權三百萬元。八十七年二月間，丙○○所經營之統全交通有限公司向康財實業股
    份有限公司辦理動產擔保借款，繳納本息不正常，康財公司禁止統全公司之車輛
    異動，康財公司要求被告丙○○提供土地設定抵押權，且不接受第三順位之抵押
    權，被告丙○○不得已而再三要求被告乙○○拋棄部分抵押權，被告乙○○基於
    姊弟親情，遂答應被告丙○○之要求於八十七年二月十七日拋棄上開地段七四九
    之一、七六三之二、一九八二、一九八四地號四筆土地之抵押權，被告丙○○於
    八十七年二月二十日將前開土地設定五百二十萬元抵押權予康財實業股份有限公
    司，並無不法之情事云云。
二、惟查前開事實，業據告訴人甲○分別於偵查中、原審及本院指訴綦詳，並有系爭
    土地登記謄本及臺南縣新化地政事務所八十八所一字第０七００二號函復之相關
    資料等件附卷可憑。又查，苟被告二人間確有金錢借貸關係者，衡情豈會忽而無
    故為抵押權擔保物增加登記，忽而無故塗銷抵押權，忽而無故放棄部分債權，顯
    有違吾人一般生活經驗，已有可議。而於偵查中經隔離被告二人，渠等就抵押債
    權四百八十萬元及三百萬元部分、利息約定及清償日期、金額、何以塗銷及放棄
    部分債權，均所述不一，相互矛盾，足見渠等所辯不實，不足為其利之證據。再
    參以被告乙○○曾於八十二年間與被告丙○○就系爭土地向台灣土地銀行借款二
    百萬元，苟該款係被告乙○○借給被告丙○○者，何以債務人為渠二人﹖又苟被
    告乙○○就二百萬部分，尚須向銀行為抵押借款始得再轉借丙○○，其豈會又有
    資力再借丙○○另二百餘萬元﹖又豈會延至八十五年間始為抵押權設定登記﹖況
    被告乙○○所提出之存摺資料僅足證其有該等款項存提，該等款項豈非供其日常
    生活所用﹖豈得均謂借款他人﹖
三、次查：就被告乙○○在鳳山信用合作社所開帳號為0000000000000
    0號存摺部分而言，該存摺係由被告丙○○陳稱其向另乙○○借款中之二百萬元
    資取自該存摺存款，而且被告丙○○並在該存摺選勾支出金額以表示借款金額。
    不過，原審經訊問被告丙○○選勾該存摺時期，被告丙○○表示係在檢察官偵查
    階段為提出證明資金融通情形才在該存摺選勾支出金額等語。依被告丙○○所作
    供述，再對照該存摺領出情形，即見被告丙○○與被告乙○○所述資金融通情節
    違背常情。即由該存摺記載說明，該存摺支存項次每頁為二十四項，如果由被告
    丙○○自八十二年六月十二日開始選勾至八十三年九月十三日之支出項，經計算
    該選勾係於四頁中挑選二十三項支出，但其餘尚有多項支出未被選勾，而被告鄭
    麗選勾之支出項全部屬於現金支領，而且現金總合還未達一百萬元，此由該存摺
    計算及觀察即可得知。另本院向被告二人確定該本存摺支領情形，據被告乙○○
    陳述該存摺有時由其領取後寄他人拿給丙○○，但大部分由丙○○在櫃領取等
    語；另被告丙○○則供述該本存摺不是由丙○○領款就是由會計領取，乙○○沒
    有領款等語，二人所供即有不合。再者，原審再次訊問被告丙○○如何於八十八
    年被檢察官偵查時，就其平常並未記帳如何確定該存款選勾金額即是記款，且如
    何以該存摺支領事項與其他乙○○現金給付計算債務金額等語後，被告乙○○竟
    然回答帳是丙○○所記，其僅大概記憶而已，但被告丙○○亦未能提出帳冊說明
    上開情事而僅含糊陳述是乙○○借款給伊而已，益證被告等之供述，相互矛盾。
    綜上所述，被告等所辯上情，無非飾卸之詞，不足採信。本院事證已臻明確，被
    告等之犯行，均堪認定。
四、核被告丙○○、乙○○二人所為，係犯刑法第二百十四條使公務員登載不實事項
    於公文書罪及同法第三百五十六條之損害債權罪。被告丙○○與乙○○所犯前揭
    之罪，有犯意聯絡及行為分擔，均係共同正犯。又被告丙○○、乙○○數次使公
    務登載不實事項於公文書之行為，係時間緊接而犯同一構成要件之罪，顯係出於
    概括之犯意為之，均為連續犯，應均依刑法第五十六條之規定以一罪論。又被告
    等以上所犯二罪間，有方法結果之牽連關係，應依牽連犯之規定，從一重之使公
    務員登載不實罪論處。又被告等利用不知情之施奮展、蔡錦榮實施犯罪，均為間
    接正犯。又公訴人雖未就被告等損害債權罪部分起訴，然於起訴書事實欄業及
    本院自得一併審理。
五、原審因而適用刑法第二條第一項但書、第二十八條、第五十六條、第二百十四條
    、第三百五十六條，修正前第四十一條、罰金罰鍰提高標準條例第一條前段、第
    二條之規定，並審酌被告等犯罪之動機、手段，及告訴人受害程度等一切情狀，
    各量處有期徒刑四月，並諭知如易科罰金，均以三百元折算一日。經核原判決認
    事用法並無不合，量刑亦屬適度，被告等上訴意旨，仍執前詞，否認犯罪，指摘
    原判決不當，為無理由，應予駁回。
六、又本件被告二人行為後，刑法第四十一條已於九十年一月十日修正公布，並於同
    年月十二日生效施行，而修正後刑法第四十一條第一項係規定：「犯最重本刑為
    五年以下有期徒刑之罪，而受六個月以下有期徒刑或拘役之宣告，因身體、教育
    、職業或家庭之關係，執行顯有困難者，得以一元以上，三元以下折算一日，易
    科罰金，但確因不執行所宣告之刑難收矯正之效，或難以維持法秩序者，不在此
    限」。新舊法比較結果，修正後之現行刑法第四十一條第一項後段附加規定「但
    確因不執行所宣告之刑難收矯正之效，或難以維持法秩序者，不在此限」部分，
    對被告較為不利，依刑法第二條第一項但書規定，自應適用修正前刑法第四十一
    條之規定諭知被告所處之刑易科罰金，附此附明。
據上論斷，應依刑事訴訟法第三百六十八條，判決如主文。
本案經檢察官陳惠珠到庭執行職務。
中    華    民    國      九十      年      十        月     三十一     日
                    臺灣高等法院高雄分院刑事第三庭
                                  審判長法官  謝宏宗
                                        法官  莊崑山
                                        法官  陳中和
右正本證明與原本無異。
不得上訴。
                                      書記官  王秀娟
中    華    民    國      九十      年      十一      月        五      日
附錄：本判決論罪科刑法條：
刑法第二百十四條
明知為不實之事項，而使公務員登載於職務上所掌之公文書，足以生損害於公眾或他
人者，處三年以下有期徒刑、拘役或五百元以下罰金。
刑法第三百五十六條
債務人於將受強制執行之際，意圖損害債權人之債權，而毀壞、處分或隱匿其財產者
，處二年以下有期徒刑、拘役或五百元以下罰金。
                                                                  Ａ


司法院資訊處製作；財團法人民間司法改革基金會備份。
